【裁判字號】    97,上訴,1944
【裁判日期】    970530
【裁判案由】    毒品危害防制條例
【裁判全文】
臺灣高等法院刑事判決                97年度上訴字第1944號
上  訴  人  臺灣板橋地方法院檢察署檢察官
被      告  甲○○
上列上訴人因被告違反毒品危害防制條例案件，不服臺灣板橋地
方法院96年度訴字第2878號，中華民國97年1月31日第一審判決
（起訴案號：臺灣板橋地方法院檢察署96年度毒偵字第5718號）
，提起上訴，本院判決如下：
    主  文
原判決撤銷，發回臺灣板橋地方法院。
    理  由
一、原審判決意旨略以：起訴書指被告甲○○（簡稱被告）於民
    國九十六年四月二十二日凌晨二時三十五分許為警採尿前分
    別回溯二十六、九十六小時內某時，在不詳之處所，以不詳
    之方式，分別施用第一、二級毒品海洛因與甲基安非他命（
    起訴書誤載為安非他命，涉犯施用第二級毒品罪部分另行審
    結），經警於九十六年四月二十一日晚上十一時五分許（起
    訴書誤載為九十六年四月二十二日凌晨一時十九分許），在
    桃園縣八德市○○街一六一巷四號查獲，並採集其尿液送驗
    結果呈鴉片類陽性反應，因認被告所為係涉犯毒品危害防制
    條例第十條第一項之施用第一級毒品罪嫌。惟查，被告前曾
    因自九十六年二月三日晚間八時許起至九十六年四月二十一
    日止持續多次施用第一級毒品海洛因之犯行，經臺灣桃園地
    方法院認定屬集合犯之實質上一罪，於九十六年八月三十一
    日以九十六年度審訴字第二六六號判決判處有期徒刑九月，
    減為有期徒刑四月又十五日，如易科罰金，以新臺幣一千元
    折算一日並確定在案，此有上開判決電腦列印本、本院被告
    前案紀錄表各一份等在卷可憑。前案判決既已確定，被告於
    本案施用第一級毒品海洛因之犯行，自為該確定判決既判力
    效力所及，爰不經言詞辯論，逕為諭知免訴之判決，固非無
    見。
二、惟按，所謂「集合犯」，係指立法者所制定之犯罪構成要件
    中，本即預定有數個同種類行為而反覆實行之犯罪而言。故
    是否集合犯之判斷，客觀上應斟酌法律規範之本來意涵、實
    現該犯罪目的之必要手段、社會生活經驗中該犯罪必然反覆
    實行之常態及社會通念等；主觀上則視其反覆實施之行為是
    否出於行為人之單一犯意，並秉持刑罰公平原則，加以判斷
    之。稽以行為人施用毒品之原因，不一而足，其多次施用毒
    品之行為，未必皆出於行為人之一個犯意決定；且觀諸毒品
    危害防制條例第10條第1 項施用毒品罪之構成要件文義，實
    無從憑以認定立法者本即預定該犯罪之本質，必有數個同種
    類行為而反覆實行之集合犯行，故施用毒品罪，難認係集合
    犯。又刑法於94年2月2日修正公布，刪除第56條所定之連續
    犯之規定，自95年7月1日施行。而基於概括犯意連續多次施
    用毒品之行為，於刑法修正刪除連續犯規定之前，均依連續
    犯論以一罪。此次刑法第56條修正理由之說明謂：「對繼續
    犯同一罪名之罪者，均適用連續犯之規定論處，不無鼓勵犯
    罪之嫌，亦使國家刑罰權之行使發生不合理之現象。」「基
    於連續犯原為數罪之本質及刑罰公平原則之考量，爰刪除有
    關連續犯之規定」等語，即係將本應各自獨立評價之數罪，
    回歸本來就應賦予複數法律效果之原貌。就刑法修正施行後
    多次施用毒品之犯行，採一罪一罰，始符合立法本旨。因此
    ，刑法修正施行後多次施用毒品之犯行，除符合接續犯之要
    件外，則應一罪一罰，合併定其應執行之刑。亦即於刑法修
    正前後，均不認毒品危害防制條例第10條所定之施用毒品罪
    為集合犯。經查，原審判決理由欄（誤載為事實欄）以被告
    曾因自九十六年二月三日晚間八時許起至九十六年四月二十
    一日止持續多次施用第一級毒品海洛因之犯行，經臺灣桃園
    地方法院認定屬集合犯之實質上一罪，因而認本案所犯為前
    案既判力所及，似指本案與之具有集合犯之關係，揆之上開
    說明，已有不合。又如原審認定本案所犯與前經判決確定之
    犯行，具有接續犯之關係，而為前案確定裁判效力所及，亦
    應先就被告本次犯行之時間、地點詳予調查，以說明如何具
    有接續犯之關係，始為適法，原審未查，逕行認定為確定裁
    判效力所及，自嫌速斷。檢察官上訴意旨以被告所犯本案與
    其前經判決確定之所犯行為，並不屬於實質上一罪之集合犯
    ，原審遽為本件免訴之判決等語，非無理由，自應由本院將
    原判決撤銷，發回原審法院更為適當之判決。
據上論斷，應依刑事訴訟法第369條第1項但書、第372條，判決
如主文。
中    華    民    國    97    年    5     月    30    日
                  刑事第二十庭審判長法  官  楊貴雄
                                    法  官  林銓正
                                    法  官  鄧振球
以上正本證明與原本無異。
如不服本判決，應於收受送達後十日內向本院提出上訴書狀，其
未敘述上訴之理由者並得於提起上訴後十日內向本院補提理由書
（均須按他造當事人之人數附繕本）。
                                    書記官  劉有志
中    華    民    國    97    年    6     月    3     日


司法院資訊處製作；財團法人民間司法改革基金會備份。
